【裁判字號】    99,台上,2321
【裁判日期】    990421
【裁判案由】    貪污
【裁判全文】
最高法院刑事判決            九十九年度台上字第二三二一號
上  訴  人  台灣高等法院檢察署檢察官
被      告  甲○○
選任辯護人  羅秉成律師
上列上訴人因被告貪污案件，不服台灣高等法院中華民國九十八
年十一月二十六日第二審更審判決（九十八年度上更(一)字第一八
三號，起訴案號：台灣新竹地方法院檢察署九十五年度偵字第二
五八八、二九一五、五八四三號，九十六年度偵字第一六八五號
、偵緝字第三０四號），提起上訴，本院判決如下：
    主  文
上訴駁回。
    理  由
按刑事訴訟法第三百七十七條規定，上訴於第三審法院，非以判
決違背法令為理由，不得為之。是提起第三審上訴，應以原判決
違背法令為理由，係屬法定要件。如果上訴理由書狀並未依據卷
內訴訟資料，具體指摘原判決不適用何種法則或如何適用不當，
或所指摘原判決違法情事，顯與法律規定得為第三審上訴理由之
違法情形，不相適合時，均應認其上訴為違背法律上之程式，予
以駁回。本件原判決以公訴意旨略稱：(一)高健康（另由檢察官通
緝中，起訴書誤載為高建康）與黃燕煜、邱宏振為朋友，與林凱
玲（第一審法院通緝中）為夫妻，高健康、黃燕煜、邱宏振、林
凱玲基於共同犯意聯絡，於民國九十二年十月六日成立歡喜環保
科技有限公司（前身為歡喜環保工程有限公司，負責人為蓋寰宇
，於九十二年八月一日取得新竹縣政府核發之九二竹縣廢乙字第
００五四號清除許可證，九十二年十月六日申請變更登記為歡喜
環保科技有限公司，並變更負責人為邱宏振，再於九十三年五月
十日變更負責人為黃燕煜，下稱歡喜公司），邱宏振、黃燕煜為
歡喜公司前後任名義負責人，實際負責人為高健康，其等均明知
取得廢棄物清除許可證後，應依許可證許可內容貯存、清除、處
理廢棄物，如未依規定貯存、清除、處理，即屬違法貯存、清除
、處理廢棄物行為，竟未依許可證許可內容，貯存、清除、處理
廢棄物，自九十二年十二月起，以合法清除廢棄物業者為幌子，
以從事處理廢棄物、資源回收為名，實際上為對外向台北、桃園
、新竹不特定事業或建築工地招攬，未填具廢棄物清理證明文件
、三聯單，即受託清除廢棄物，從事非法清除廢棄物之工作。並
自斯時起，承租地主彭春菊所有新竹市○○段四八八、四九四、
四九五地號三筆土地，合計面積約一千九百七十六坪，供歡喜公
司堆放所載運回來之廢棄物，高健康並指示與其有犯意聯絡之歡
喜公司會計、行政人員趙雨婕、鄭寶鏡利用歡喜公司員工陳孝華
、邱宏振、詹前錦等人名義，與彭春菊簽訂土地租賃契約。彭春
菊明知未經主管機關許可，不得提供土地堆置廢棄物，竟仍與陳
孝華、邱宏振、詹前錦簽訂土地租賃契約，供歡喜公司堆置所載
運回來之垃圾，歡喜公司方面並由黃燕煜開立付款人為第七商業
銀行、票面金額新台幣（下同）十二萬元、十二萬元、二十四萬
元、二十四萬元，票號分別為ＳＳ0000000號、ＳＳ00
00000號、ＳＳ0000000號、ＳＳ0000000號
支票四張，合計七十二萬元支付租金。再於九十三年五月十一日
，承租彭家和所有新竹市○○段四九二、四九三地號二筆土地，
合計面積約一千坪，供歡喜公司堆放廢棄物及停放車輛使用。高
健康並指示詹前錦以其名義，與彭家和簽訂土地租賃契約，歡喜
公司方面並開立付款人為台灣中小企業銀行、票面金額十八萬元
、十八萬元、票號分別為ＡＳ0000000號、ＡＳ0000
000號支票二張，合計三十六萬元支付租金。(二)歡喜公司承租
上開土地後，自九十二年十二月間開始受委託清除廢棄物，由高
健康負責歡喜公司之運作，黃燕煜負責垃圾分類，邱宏振負責駕
駛大卡車，載運受委託清除之廢棄物，林凱玲負責出納及行政事
項，並僱用鄭寶鏡、趙雨婕負責行政及會計事項，僱用王永豐擔
任技術員，僱用徐列炘、詹前錦擔任大卡車司機，負責載運受委
託清除之廢棄物；僱用陳孝華、吳清烽擔任業務員，負責至各產
生廢棄物之事業或建築工地接洽，並接受委託處理廢棄物，僱用
吳偉瑯負責總務工作，僱用范勝燈擔任新竹市○○段四八八、四
九四、四九五、四九二、四九三地號五筆土地之安全維護及清潔
工作。歡喜公司雖取得新竹縣政府核發清除許可證，惟均未依許
可內容貯存、處理廢棄物，並將受委託清除之廢棄物，以資源回
收、垃圾分類為藉口，載運至上開向彭春菊、彭家和承租之新竹
市○○段四八八、四九四、四九五、四九二、四九三地號土地上
堆放（以上黃燕煜、趙雨婕、王永豐、陳孝華、吳偉瑯、鄭寶鏡
、邱宏振、彭春菊、范勝燈部分，均經判決有罪確定）。(三)九十
三年五月十四日新竹市環境保護局（下稱新竹市環保局）對新竹
市○○段四八八、四九四、四九五、四九二、四九三地號開立告
發單並限期改善，高健康為逃避新竹市環保局稽查，遂由詹前錦
擔任人頭受處分人，九十三年七月七日起遭新竹市環保局開始連
續行政處罰，迄九十三年八月二十三日，始由新竹市環保局確定
清除改善完畢，九十三年八月二十日高健康、黃燕煜又將海濱路
土地承租人改為范勝燈。歡喜公司復自九十三年九月三日起持續
在上開土地上，以前開手法堆置受委託清除之廢棄物，並於新竹
市環保局稽查人員前往稽查時，改由范勝燈擔任人頭受處分人，
歡喜公司並於九十三年十一月十日，由趙雨婕、鄭寶鏡以劃撥方
式繳交以詹前錦名義告發之罰款一百十一萬四千元。復自九十三
年十一月十八日起，歡喜公司再遭新竹市環保局以每日三萬元罰
鍰，按日處罰至九十三年十二月二十八日止。(四)被告甲○○為新
竹市環保局第四課課員，負責承辦歡喜公司位於新竹市○○段四
八八、四九四、四九五、四九二、四九三地號五筆土地之稽查工
作，為依法從事公務之人。其明知依「廢棄物清理法按日連續處
罰執行準則」第九條規定，在查驗改善完成後，或經主管機關依
法命令其停工起，始可停止連續行政處罰，且明知歡喜公司在以
每日三萬元按日連續處罰後，並未查驗改善，新竹市環保局亦未
命令歡喜公司停工，竟違背該法令，為免歡喜公司受到按日處罰
之行政處分，自九十三年十月二十九日起，擅自停止對歡喜公司
之連續處罰，致歡喜公司持續在前開地號土地上堆置廢棄物。且
於歡喜公司以九十四年一月十一日以范勝燈名義向新竹市環保局
提出停工通知後，並於同年二月一日以范勝燈名義製作清除計畫
書，新竹市環保局於九十四年三月十六日行文同意該項清除計畫
書，然未依規定對歡喜公司為連續處罰，致歡喜公司於九十四年
三月將現場機具搬離，遺留約五萬立方公尺之營建廢棄物未清理
。歡喜公司於九十四年四月辦理歇業，新竹市環保局迄九十四年
五月一日，前開清除計畫完成期限屆滿後，始恢復按日連續處罰
，核被告自九十三年十二月二十九日至九十四年五月一日止計一
百六十二日，按新竹市環保局以每日三萬元罰鍰計算，被告使歡
喜公司減免支出四百八十六萬元之罰鍰支出，而圖利歡喜公司。
因認被告涉犯貪污治罪條例第六條第一項第四款之圖利罪云云。
經審理結果，認不能證明被告犯罪，因而撤銷第一審所為科刑之
判決，改判諭知被告無罪，已詳敘其調查、取捨證據之結果及認
應為無罪判決之心證理由。就形式上觀察，原判決要無足以影響
判決結果之違法情形存在。檢察官上訴意旨略稱：(一)被告於九十
三年十二月二十九日停止對歡喜公司按日連續處罰前，自九十三
年七月二十七日起至同年八月十三日止、八月十三日、九月三日
、九月十四日、九月二十一日、十月二十七日、十一月十八日至
十二月二十八日止，至現場稽查巡視及告發單之開立，均係由被
告負責承辦、即被告於九十三年十二月二十九日停止對歡喜公司
按日連續處罰前，業已經手且實際處理本件違反廢棄物清理法案
件前後長達五月之久，且於被告經手處理之過程，歷經因現場廢
棄物清除確認後，停止對歡喜公司按日連續處罰之事件，被告對
於相關稽核舉發及處分等行政作業及法令規章，應屬熟稔，原判
決認其係不諳相關行政法規，自與卷內證據不相適合。再經由法
學資料檢索系統環保法規類關鍵字，與廢棄物清理法相關僅有一
項即本件系爭「違反廢棄物清理法按日連續處罰執行準則」，原
判決以輸入「廢棄物」關鍵字可搜尋獲取共有三百八十五項法規
，若輸入「環境保護」關鍵字，則有四百二十七項法規，認被告
在短時間內難以熟悉環保稽查行政相關法律、法律授權之法規命
令、職權命令，而為被告有利認定，顯違背經驗及論理法則。(二)
被告於警詢、偵查中自承：新竹市環保局於開始對該地之名義承
租人范勝燈按日連續處罰後，至停止按日連續處罰前，歡喜公司
均未完成改善作業且無提交證明文件送至新竹市環保局，且停止
處罰前，新竹市環保局亦未以書面要求業者停工，惟蔡錕鈺議員
確實有至張見聰局長辦公室，伊有被叫至局長辦公室，當時蔡錕
鈺議員有建議對業者以輔導之方式辦理，蔡議員亦表示會要求業
者將堆置之廢棄物清理掉，當時局長僅點頭表示應允，但伊不知
局長之真意為何，嗣後新竹市環保局針對范勝燈於九十四年一月
十一日報請停工後，並無同意其停工申請之行文，其後於九十四
年一月三十一日伊至現場稽查時，有口頭告知業者停工等語，另
證人黃秉瑜、證人即新竹市環保局局長張見聰於警詢、偵查中亦
為相同證述，張見聰另證稱：其對於新竹市環保局停止對於歡喜
公司按日連續處罰之原因並不了解，蔡錕鈺議員確實因為歡喜公
司於海濱路承租土地上違法堆置廢棄物一案前來關心處分之情形
，他有請承辦之被告及證人黃秉瑜至他辦公室了解狀況，他當時
是請蔡錕鈺議員轉告歡喜公司應儘速將非法堆置的廢棄物清除完
畢等語；證人蔡錕鈺議員於警詢、偵查中證稱：於九十三年十二
月間，高健康因歡喜公司違反廢棄物清理法遭新竹市環保局連續
開單處分一情，透過友人請託他向新竹市環保局協調停止連續開
單之處分，高健康並表示想停業，希望新竹市環保局不要再開單
，他因此前去新竹市環保局，向局長了解此事，過程中局長有請
承辦人員至辦公室，承辦人員說明緣由後，局長說明該地已被列
管，如果沒有清運，還是要繼續罰，他向局長表示，與其取締，
還不如輔導業者合法等語相符。上開不利被告之自白、證言，與
被告擅自停止對歡喜公司按日連續處罰之作為是否有關，原判決
並未說明證據取捨及得心證之理由，自有判決不備理由之違法。
(三)依卷附九十三年十月二十七日新竹市環保局廢棄物管理稽（巡
）查紀錄表記載：「歡喜公司清運至該址進行分類」、「請業者
趙雨婕提供安扁建築混合物分類處理場及歡喜公司委託契約」等
語，顯見原判決認被告不知實際在系爭土地上堆置廢棄物者為歡
喜公司，與卷內事證不符，況本件歡喜公司係以范勝燈為土地承
租人名義，罰款實際上由歡喜公司繳納，被告是否知悉實際在系
爭土地上堆置廢棄物者為歡喜公司，與其是否構成圖利罪無涉。
原判決自屬違背法令。(四)新竹市環保局其後於九十六年五月二十
四日連續裁處，似有違行政執行罰係以按日連續處罰，作為督促
行為人完成改善之本旨，上開事後裁罰已與本案無涉，自無法卸
免被告之罪責。原判決有適用法則不當之違法云云。惟查：（一
）、證據之取捨、證明力之判斷，係屬事實審法院自由判斷裁量
之職權，此項職權之行使，倘不違背一般人日常生活經驗之定則
或理則上當然存在之法則，又已於判決內論敘其何以作此判斷之
心證理由者，即不得任意指為違法，而資為第三審上訴之適法理
由。原判決於理由闡述被告至本案發生時，受聘為新竹市環保局
約僱人員僅一年左右，復自九十三年七月十九日承接環保局第四
課稽查業務起，迄至同年十二月二十九日本案停止連續告發時止
，期間僅五個月，而證人即被告之前手賴明霞於原審前審審理亦
證稱：在本件案發後，伊始知道辦理廢棄物取締連日處罰有法令
規定，且在交接職務給被告過程中，沒有交接環保法令的資料等
語。益徵，被告所辯其不知廢棄物清理法按日連續處罰執行準則
關於停止按日連續處罰之規定等情，非全然不可採信。再以歡喜
公司遭新竹市環保局連續行政處罰，其間於九十三年五月七日起
至同年七月二十六日止，係由賴明霞負責稽查，自同年七月二十
七日以降之稽查及承辦人員始由被告經手。苟被告於九十三年十
二月二十九日停止告發時，有圖利歡喜公司之犯意，豈會於九十
四年一月三十一日又到現場稽查，除口頭命令先行停工外，並要
求送清理計畫書到環保局？復於九十四年五月二日即清理計畫期
限屆滿翌日再到現場稽查？並於同年五月六日就有無違反廢棄物
清理法移請內政部警政署環保警察隊調查？原判決據此認被告不
符合「明知違背法令」要件，亦難認其有圖利歡喜公司之犯意等
情，所為論述，並不違經驗法則及論理法則。又上訴意旨所引證
人蔡錕鈺議員於警詢及偵查時證稱其於九十三年十二月間，有向
新竹市環保局局長了解此事，過程中局長有請承辦人員至辦公室
，承辦人員說明緣由後，局長說明該地已被列管，如果沒有清運
，還是要繼續罰等情，倘若屬實，顯見局長亦無就免罰之事對被
告做任何指示，而被告嗣後既於九十四年一月三十一日又到現場
稽查，命令停工，要求限期清理，復於九十四年五月二日即清理
計畫期限屆滿翌日再到現場稽查？並移請內政部警政署環保警察
隊調查有無違反廢棄物清理法，益見被告並無圖利之犯意，是證
人蔡錕鈺之證言尚不足對被告為不利之認定。檢察官上訴意旨(一)
(二)所指，並非適法之第三審上訴理由。（二）、原判決理由敘述
：貪污治罪條例第六條第一項第四款「圖利罪」之規定，於九十
年十一月七日經修正公布，並於同年月九日生效，就有關圖利罪
之構成要件已修正為「對於主管或監督之事務，明知違背法令，
直接或間接圖自己或其他私人不法之利益，因而獲得利益者」，
即除必須「明知違法」，並採「結果犯」之理論，更刪除「未遂
犯」之處罰。至關於停止按日連續處罰，除須檢齊完成改善之證
明文件送達處分機關後，經處分機關「查驗認定」改善完成，始
生停罰之效果，本件被告並無停止連續處罰之決定權限，被告自
九十三年十二月二十九日起未按日連續填具告發單，既無證據資
料足認已經查驗認定，亦無呈報簽准之行政程序，自不生停罰或
免罰之效力，故新竹市環保局並未因此喪失其裁罰權等語。原判
決並引用新竹市環保局嗣後再對范勝燈（實際應為歡喜公司）自
九十三年十二月二十九日至九十四年五月一日間違反廢棄物清理
法案件作成連續裁處書（見第一審卷一第二一九至三四四頁）為
證，認歡喜公司並無因被告未按日告發之行為，而獲取停止處罰
或免罰之不法利益結果等情。經核並無不合。又本件原判決既認
被告並無圖利自己或其他私人之犯意，亦無圖得利益之結果，被
告行為既不符合貪污治罪條例第六條第一項第四款圖利罪之構成
要件，則原判決採被告所辯，認被告不知實際在系爭土地上堆置
廢棄物者為歡喜公司乙節，所為論斷是否妥適，對於本件判決之
結果並無影響，檢察官上訴意旨(三)(四)未依據卷內訴訟資料對原判
決究竟如何不適用法則或適用不當為具體之指摘，徒憑己見就原
審採證認事職權之適法行使或不影響於判決本旨事項再為事實上
之爭辯，任意指摘為違法，自不得據為第三審上訴之合法理由。
其餘上訴意旨，置原判決上開明確論斷於不顧，對原審取捨證據
，任憑己見，或就同一證據資料為相異之評價，或就不影響於判
決本旨事項再為事實上之爭辯，均與法律規定得為第三審上訴理
由之違法情形，不相適合，其上訴為違背法律上之程式，應予駁
回。
據上論結，應依刑事訴訟法第三百九十五條前段，判決如主文。
中    華    民    國  九十九  年    四    月  二十一  日
                      最高法院刑事第二庭
                          審判長法官  莊  登  照
                                法官  陳  世  淙
                                法官  徐  昌  錦
                                法官  許  錦  印
                                法官  蕭  仰  歸
本件正本證明與原本無異
                                      書  記  官
中    華    民    國  九十九  年    四    月  二十三  日
                                                      Ｑ

司法院資訊處製作；財團法人民間司法改革基金會備份。
